臺灣雲林地方法院刑事判決　　　　　　　　　　　　　　九十年度訴字第四四一號
　　公　訴　人　臺灣雲林地方法院檢察署檢察官
　　被　　　告　戊○○
右列被告因詐欺等案件，經檢察官提起公訴（九十年度偵字第四三０一號），本院判
決如左：
    主  文
戊○○連續行使偽造之私文書，足以生損害於他人，處有期徒刑拾月。緩刑參年。
    事  實
一、戊○○於民國（下同）八十九年四月二十五日在雲林縣虎尾鎮○○里○○街六號
    住處，自任會首，召集民間互助會，含會首計三十三會，自八十九年四月二十五
    日起至九十一年十二月二十五日止，每會會款新台幣（下同）二萬元，採內標方
    式標會，約定於每月二十五日晚上八時在上開住處標會。詎戊○○因投資養鴿生
    意，經營不善，致週轉不靈，竟基於意圖為自己不法所有之概括犯意，先冒用黃
    坤河、張新意之假名加入其所組織之互助會，繼而於八十九年五月二十五日、同
    年六月二十五日及同年七月二十五日，在上址偽簽黃坤河、張新意及會員辛○○
    之署押，並分別在標單填寫三千六百元、二千二百元及四千三百元之標息金額，
    於開標時持以參與競標而行使上開偽造之標單，致生損害於黃坤河、張新意、被
    冒標會員辛○○及盧文榕等其他活會會員之權益。得標後，向其他活會會員詐稱
    為該被冒名之黃坤河、張新意或辛○○，向被冒名之辛○○則又詐稱係他人得標
    ，致使盧文榕等其他會員及被冒名之真實會員陷於錯誤，而付出會金，而連續冒
    標取得一百四十九萬七千元。嗣因戊○○於九十年三月宣佈倒會，其後會員相互
    探詢情況得知上情，盧文榕始知受騙。
二、案經被害人盧文榕訴由臺灣雲林地方法院檢察署檢察官偵查起訴。
    理  由
一、訊據被告戊○○對於右揭犯行均坦白承認，核與被害人盧文榕（業於九十年十一
    月二日死亡）於偵查中指訴之情節相符，復有互助會簿影本在卷可按，本件事證
    明確，被告犯行可以認定。
二、按刑法第三百三十九條第一項明定詐欺取財罪之成立除主觀上意圖為自己或第三
    人不法之所有外，客觀上須以詐術使人將本人或第三人之物交付，始足當之，性
    質上為對個別財產之犯罪，其財物之交付或權利移轉本身，已足使被害人對於該
    財物或權利喪失使用、收益或處分之權能，縱行為人曾給付相當或更高之對價，
    仍無礙於詐欺罪之成立，至被害人全體之財產有無減少，在所不問。查合會契約
    雖有認僅係會首與各會員間成立契約關係，不論何人得標，會首對於已領取會款
    之會員（即一般所謂死會），均得請求給付該次應繳會款（即死會會款），是以
    縱有冒標之情形，其詐標之對象應僅限於尚未得標之會員（即一般所稱活會會員
    ）。惟實際運作上如遇會首破產、逃匿或有其他事由致合會不能繼續進行時，甚
    多情形皆由未得標會員推選一人或數人處理已得標會員應給付之各期會款者，故
    應認合會契約係會首與會員及會員與會員間彼此信賴關係而成立，而會首僅係代
    得標會員收取會款，此對照民法債篇新增訂合會一節之立法修正說明以觀，灼然
    甚明。是以會首如有冒標情形，並據以向已得標之會員收取會款，縱已得標會員
    前曾標取會款取得對價，惟其仍因此喪失對該死會會款之使用、收益及處分之權
    能，而蒙受財產上之損害，就此部分仍應成立詐欺取財罪。本件，被告於其他會
    員均未標取之初，即於第二、三會（按例第一會為會首即被告標得）標得其冒名
    參加之黃坤河、張新意之會，並於第四會冒標會員辛○○之互助會，並向辛○○
    稱係第三人所標得而收取活會會款，是故，被告於右揭時地冒用黃坤河、張新意
    及辛○○之名義投標而詐得其他活會會員之金額應為一百四十九萬七千元（計算
    方式如附表所示），合先敘明。
三、被告冒用黃坤河、張新意及辛○○之名義所偽造之標單，係以在紙上填寫投標會
    員之姓名及標息，依民間互助會之習慣，乃表示該投標人以所書會息標取會款之
    意思，作為表示參與標取互助會會款用意之證明，即與刑法第二百二十條第一項
    所稱之準文書相當。是核被告所為係犯刑法第二百十六條、第二百二十條第一項
    、第二百十條之行使偽造準私文書罪及第三百三十九條第一項之詐欺取財罪。其
    偽造署押為偽造私文書之部分行為，又偽造私文書並進而行使，其偽造之低度行
    為，應為行使之高度行為所吸收，均不另論罪。被告冒標後向盧文榕等活會會員
    詐取會款，為一行為觸犯數罪名之想像競合犯，應從一重處斷。被告先後三次行
    使偽造私文書及詐欺犯行，時間緊接，罪名與犯罪構成要件相同，顯係基於概括
    犯意而為，各應依連續犯規定論以一罪，並均加重其刑。被告所犯連續行使偽造
    私文書、連續詐欺取財二罪，有方法結果之牽連關係，為牽連犯，應從一重之行
    使偽造私文書處斷。至於公訴人所認被告亦有以會員己○○等人之名義冒標之情
    事，惟公訴人未載明除己○○以外被冒標之人之姓名為何，且證人己○○於本院
    一再表示：被告沒有以她的名義冒標，她與被告交換互助會，被告以其名義標會
    係經其同意等語，證人庚○○亦到庭證稱伊已將會轉讓予被告等語，證人乙○○
    （以林秀春假名加入）、丁○○、甲○○、丙○○均到庭證稱：互助會係伊等自
    己親自標的，沒有遭被告冒標等語，核與被告所陳並沒有冒用己○○等人之名義
    標會等語相符，又檢察官亦未舉其他可以證明此項事實之證據以明之，此部分顯
    然不足以證明被告有罪。惟公訴人既以上述不能證明被告有罪部分與被告前示已
    認定有罪部分，有數行為而犯同一罪名之連續犯關係，為裁判上一罪合併起訴，
    此不另為被告無罪之諭知，附此敘明。爰審酌被告前無不良素行，因養鴿致週轉
    不靈，始冒標並詐取金錢，其詐得金額達一百四十九萬七千元，犯罪後態度良好
    ，坦承犯行，已與被害人達成和解等一切情狀，量處如主文所示之刑。查被告前
    未曾受有期徒刑以上刑之宣告，有台灣雲林地方法院檢察署刑案資料查註紀錄表
    及台灣高等法院被告全國前案記錄表各一紙在卷可稽，其犯罪後已深知悔悟，且
    已與被害人達成和解（有調解書在卷可按），本院認其經此教訓後，當益知警惕
    ，應無再犯之虞，因認其所宣告之刑，以暫不執行為適當，併予宣告緩刑三年，
    以勵來茲而啟自新。又被告於冒標時所書寫之標單，已於開標後丟棄滅失，業據
    被告供明在卷，故不予宣告沒收，併此敘明。
據上論斷，應依刑事訴訟法第第二百九十九條第一項前段，刑法第五十六條、第二百
十六條、第二百二十條第一項、第二百十條、第三百三十九條第一項、第五十五條、
第七十四條第一款、罰金罰鍰提高標準條例第一條前段，判決如主文。
本案經檢察官王富哲到庭執行職務
中      華      民      國      九十一      年      五    月  二十八    日
                                        臺灣雲林地方法院刑事第二庭
                                            法  官  潘雅惠
【附表】
（一）冒標黃坤河部分（第二標）：八十九年五月二十五日
      冒標金額：（00000－0000）×（33－3）＝492000
（二）冒標張新意部分（第三標）：八十九年六月二十五日
      冒標金額：（00000－0000）×（33－3）＝534000
（三）冒標辛○○部分（第四標）：八十九年七月二十五日
      冒標金額：（00000－0000）×（33－3）＝471000
右正本證明與原本無異。
如不服本判決，應於判決送達後十日內，向本院提出上訴狀。（須附繕本）
                                            書記官  曾玲玲
中      華      民      國      九十一      年      五    月  二十八    日
中華民國刑法第二百一十六條
 (行使偽造變造或登載不實之文書罪)
行使第二百十條至第二百十五條之文書者，依偽造、變造文書或登載不實事項或使登
載不實事項之規定處斷。
中華民國刑法第二百二十條
在紙上或物品上之文字、符號、圖畫、照像，依習慣或特約，足以為表示其用意之證
明者，關於本章及本章以外各罪，以文書論。
錄音、錄影或電磁紀錄，藉機器或電腦之處理所顯示之聲音、影像或符號，足以為表
示其用意之證明者，亦同。
稱電磁紀錄，指以電子、磁性或其他無法以人之知覺直接認識之方式所製成之紀錄，
而供電腦處理之用者。
中華民國刑法第二百一十條
 (偽造變造私文書罪)
偽造、變造私文書，足以生損害於公眾或他人者，處五年以下有期徒刑。
中華民國刑法第三百三十九條
 (普通詐欺罪)
意圖為自己或第三人不法之所有，以詐術使人將本人或第三人之物交付者，處五年以
下有期徒刑、拘役或科或併科一千元以下罰金。
以前項方法得財產上不法之利益或使第三人得之者，亦同。
前二項之未遂犯罰之。
